【裁判字號】    92,訴,2310
【裁判日期】    950505
【裁判案由】    損害賠償
【裁判全文】
臺灣臺中地方法院民事判決  92年度訴字第2310號
原      告  丙○○
訴訟代理人  張績寶律師
複  代理人  江文玉律師
            莊惠祺律師
            張富慶律師
            張瓊文律師
            張庭禎律師
            乙○○
被      告  丁○○
訴訟代理人  王德凱律師
複  代理人  林坤全律師
上列被告因公共危險案件，經原告提起請求損害賠償之刑事附帶
民事訴訟（92年度附民字第168號），經本院刑事庭移送前來，
本院於民國95年4月12日言詞辯論終結，判決如下：
    主    文
被告應給付原告新台幣陸拾貳萬陸仟肆佰元，及自民國九十二年
四月十八日起至清償日止，按年息百分之五計算之利息。
原告其餘之訴駁回。
訴訟費用由被告負擔二分之一；餘由原告負擔。
本判決第一項於原告以新台幣貳拾萬捌仟元供擔保後，得假執行
。但被告以新台幣陸拾貳萬陸仟肆佰元為原告預供擔保後，得免
為假執行。
原告其餘假執行之聲請駁回。
    事實及理由
一、原告起訴主張：被告於民國（下同）91年4月5日上午12時15
    分許，至台中縣沙鹿鎮○○路南勢坑段1小段497地號土地上
    ，祭拜祖先楊維述、徐器之墓地，其後在焚燒冥紙時，被告
    明知該處當時風勢甚大，且附近之雜草乾枯易燃，如不慎讓
    焚燒中之冥紙因受風吹而引燃墓地旁邊之雜草且未及時撲滅
    ，火勢在風勢助長下，將延燒到原告在前開山坡地種植之荔
    枝園，而致原告受有損害，惟被告本應注意防範因此而引發
    火災，詎被告並無不能注意之情形，竟疏未注意及此，致其
    於祭拜祖先焚燒中之冥紙不慎點燃墓地旁之雜草，被告在發
    現後又無法及時撲滅，火勢遂在風勢之助長下，延燒到原告
    在前開山坡地所種植之荔枝園，致原告之荔枝園付之一炬等
    情，業經台灣台中地方法院檢察署檢察官以91年度偵續字第
    131號公共危險案提起公訴，並經台灣高等法院台中分院以9
    2年度上易字第1473號刑事判決確定在案，為此爰依民法侵
    權行為之法律關係，請求被告賠償如下項目及金額：1.荔枝
    樹部分：原告之荔枝園約有三分多地，計種有荔枝樹150棵
    ，經完全燒死有26棵，剩餘存活124棵，則以每株新台幣（
    下同）1萬元計算，原告此部分損失計124萬元。2.農舍部分
    ：原告所有之原荔枝園內建有鐵皮農舍一棟，價值5萬元。
    3.農機用具部分：原告於前開農舍內之農具因被燒毀而損失
    計51,400元。4.砍伐被火燒毀之荔枝樹費用8,000元。5.清
    運砍伐之樹幹及焚燬之農舍、農具費用1萬元。並聲明：(1)
    被告應給付原告1,359,400元，及自起訴狀繕本送達之翌日
    起至清償日止，按年息百分之五計算。(2)願供擔保請准宣告
    假執行。
二、被告則以：本件案發當日既為91年4月5日清明節，則前往掃
    墓之人自非僅有被告兄弟等人，而起火原因即有可能為先前
    掃墓之人所遺留之火種所引起，或為當時在產業道路上方掃
    墓之人所引起，自難僅以系爭起火時在產業道路南側僅有被
    告兄弟等人在場掃墓一節，即遽認本件火災係被告之行為所
    致。且本件刑事確定判決認定被告有罪之唯一積極證據，僅
    證人即警員甲○○出具之報告書及其於刑事準備程序中之證
    言，惟與其在本件訴訟之93年7月15日言詞辯論期日到庭所
    證述情節前後不一，故其證詞自難作為認定本件侵權事實之
    證據，則本件實無充分之積極證據足以證明系爭火災係被告
    之故意或過失所致。縱認被告對本件原告所受之損害應負賠
    償責任，惟原告所請求賠償之金額亦顯屬過高，依「台中縣
    農作改良物徵收補償費查估基準」，再參諸原告自承其荔枝
    園為三分多地，則原告荔枝樹損失所得請求賠償之數額至多
    為35,640元；或依農委會編印之91年度「農業統計年報」有
    關荔枝之資料，可得系爭荔枝園之數量約為85至113株之間
    ，惟原告稱其完全燒死之荔枝樹約有7至8棵，再以上開徵收
    補償基準每棵單價1320元計算，故原告所得請求之數額至多
    為10,560元。另原告對農舍、農機用具之損失，亦未能舉證
    詳予說明其原有價值、折舊情形、損害狀況等，故原告就此
    部分之請求，亦屬無據。再者，火災現場之土地係楊初興祭
    祀公業租佃予原告家族之耕地，由原告及其兄弟陳財松等五
    人共同使用，渠等長年受雇於楊初興祭祀公業看顧系爭火災
    現場之墓園，故原告對於本件火災所造成損害之發生與擴大
    亦有防止之義務，而原告對於火災之發生疏未注意，又未及
    時協助搶救以減少損害之擴大，應屬與有過失等語，資為抗
    辯。並聲明：(1)駁回原告之訴。(2)如受不利判決，願供擔保
    請准宣告免為假執行。
三、本件兩造不爭執事項：
  (一)被告於91年4月5日上午，先到台中縣龍井鄉水裡社楊家第七
    大房家族公堂靈骨塔祭拜祖先，後於同日上午11時30分許離
    開，再轉往台中縣沙鹿鎮○○路南勢坑段497地號土地上祭
    拜祖先楊維述、徐器之墓地。
  (二)91年4月5日中午12時許，台中縣沙鹿鎮○○路南勢坑497地
    號土地上楊氏墓園附近之雜草起火，火勢在風勢助長下，延
    燒至原告在上開山坡地種植之荔枝園及鐵皮屋、農具等。
  (三)前開火災致原告所有之荔枝樹、農舍、農機用具等焚燬，原
    告為清理災後現場，因此支出砍伐（遭焚燬之荔枝樹）及清
    運（砍伐之樹幹以及燒毀之農舍、農機用具等）費用，合計
    18,000元。
  (四)被告已於台灣高等法院台中分院92年度上易字第1473號刑事
    判決中認定失火燒毀原告所有上開荔枝園，並致生公共危險
    ，而處拘役30日確定在案。
  此外，復有現場圖、照片及臺中縣消防局火災調查報告書均附
  於前開刑案偵查卷可稽。
四、本件兩造爭執所在厥為：(一)系爭火災是否係被告於台中縣沙
    鹿鎮○○路南勢坑段497地號墓園焚燒冥紙不慎所引發？(二)
    原告請求項目中有關：(一)荔枝樹、(二)農舍、(三)農機用具等所
    受損害之金額究應為多少？(三)原告對於系爭火災所致損害之
    發生或擴大是否與有過失？本院得心證之理由說明如下：
  (一)查：本件被告於91年4月5日上午，雖有先到臺中縣龍井鄉水
    裡社楊家第七大房家族公堂靈骨塔祭拜祖先，並辯稱：我和
    弟弟（楊錦洲、楊錦榮）到先人墳墓祭祖，約12時15分到達
    等語；惟證人楊金亮於該公共危險案件在第二審調查時卻證
    稱：「11點30分左右（離開龍井鄉水裡社楊家第七房家族公
    墓靈骨塔）」、「因為我回到家裡是12點，所以我知道時間
    」、「（龍井鄉水裡社楊家第七房家族公墓靈骨塔與案發地
    點之車程約）20分鐘左右」、「（被告兄弟與我們）一起走
    」等語（見該案第二審卷宗第142頁）。是其證詞與被告所
    辯顯不相符。又依據火災發生之後據報前往現場處理之警員
    甲○○於該公共危險案件第二審調查時證稱：「當時我在巡
    邏，是所內叫我過去的，據我了解是告訴人報案的」、「約
    報案之後3、4分鐘（我）就到達」、「（被告所祭拜楊維述
    、徐器墓地）有燒冥紙」等語（見同上卷宗第127至129頁）
    ，核與證人甲○○於本院調查作證後之93年7月16日報告書
    所載內容相符，顯示被告與其弟楊錦洲、楊錦榮轉往臺中縣
    沙鹿鎮○○路南勢坑段497地號土地祭拜祖先楊維述、徐器
    之墓地後，在本件火災發生前，已有在上開祖先墳墓焚燒冥
    紙之行為。雖證人甲○○於本院93年7月15日作證時，稱：
    「（請問證人你是親眼看到或是聽別人說該墳墓前的地上有
    燒過東西的痕跡？）我案發當天沒有上前看，因為當時火勢
    很大，約過三、四天我才會同消防人員到現場查看，才看到
    該墳墓前有燒過東西的痕跡。」、「我案發當天確實沒有上
    前查看楊維述的墳墓，但我事後過三、四天會同消防人員到
    楊維述墳墓查看，有看到該墳墓前金爐旁邊的地上有燒過東
    西的痕跡。我在台中高分院作證時，我並沒有向法官說清楚
    我是何時去查看楊維述的墳墓，我也沒有說金爐內有燒冥紙
    的痕跡，我是說金爐旁邊的地上有燒東西的痕跡。」等語，
    其證詞或有前後不一，惟本件案發時間為91年4月5日，而證
    人甲○○於刑案第二審作證時間為93年2月25日，至本件於
    本院作證時間已為93年7月15日，其間2次作證相隔近5個月
    ，證言之些許不一致，係可容許範圍內，況該2次作證均具
    結，且前一次作證又較接近事發時間，又證人甲○○為前往
    執勤警員，立場客觀，自以警員甲○○之證詞為可採信。
  (二)次查，本案臺中縣消防局火災調查報告書就起火地點之研判
    ，雖記載：「依現場燃燒後狀況所述：搶救人員到達現場時
    ，產業道路南側墓園雜草已有燒過現象，火勢已延燒至荔枝
    園，復據目擊者即被告丁○○談話筆錄明確指出『…從西邊
    楊紫財墓地後方到路之間雜草先燒起來』，故不排除楊紫材
    幕地後方道路間雜草處附近為起火點」等語（見同上公共危
    險案偵查卷第21頁）。惟：
  (1)臺中縣消防局火災調查報告書所以研判起火地點係在「楊紫
    財墓地後方到路之間雜草」，主要係依據被告於91年4月11
    日在台中縣沙鹿消防分隊應訊時所供述：「我和弟弟（楊錦
    洲、楊錦榮）到先人墳墓祭祖，約12時15分到達，大約過5
    分鐘發現我人在先人墳墓西方雜草燒起來，隨即與弟弟折相
    思樹枝來打火，即打119通知消防隊雜草火警…當時我們剛
    點香祭拜先人完，尚未清理墓地四週的雜草及焚燒金紙」、
    「從西邊楊紫財墓地後方到路之間雜草先燒起來，起火原因
    不清楚，當時吹西南風，風比平時稍微大一些」、「當時約
    有20人在現場掃墓」等語（見同上偵卷第26頁），而為研判
    。況且其研判，亦僅是不排除有此種可能，但並非依據火燒
    碳化等鑑定結果而研判。證人即消防警員蕭輔堅於該公共危
    險案刑事第一審調查時亦同此證述（見同上刑案第一審卷宗
    第19頁）。顯見上開距離楊維述、徐器墓地西方約14公尺之
    起火點之認定，主要係依據被告上開供述而來。惟被告當時
    已經否認犯罪，且其在台中縣沙鹿消防分隊應訊時，所供稱
    ：我和弟弟（楊錦洲、楊錦榮）到先人墳墓祭祖，約12時15
    分到達」、「…當時尚未…焚燒金紙」乙情，並非真實，已
    如前述。又被告在上開警訊時，雖另供稱：當時約有20人在
    現場掃墓云云。惟因被告坦承上開火災發生地點，係屬家族
    墓地，經該刑案第二審法院請被告查報起火點附近墳墓之子
    孫，以便查證有無他人祭拜祖先不慎失火而引發火災之可能
    時，被告卻改稱：我們去時，其他人都已經回去了」等語（
    見該刑案第二審卷宗第29頁）。且現場亦經檢察官於92年2
    月26日到現場履勘並訊問雙方時，原告丙○○係指述：「（
    我）到事發現場時，火場這邊只有被告兄弟在掃墓，沒有人
    在火場這邊掃墓」等語，而被告當時亦坦稱：「火災發生前
    ，在東邊（係祖先楊維述、徐器墓地東邊）很遠的地方有人
    在掃其他的墓」、「事發時，火場這邊確實只有被告兄弟三
    人在此掃墓，沒有人在場掃墓」等情，此亦有檢察官履勘現
    場筆錄在卷足憑（見同上刑案偵續卷宗第25頁）。再證人甲○○亦於該刑案第二審調查時證稱：在其到場後，現場除告
    訴人方面有2、3人在場外，其他只有被告方面的人員約4人
    在場（見同上第二審卷宗第128 頁）。是衡之情理，果有在
    場可疑為失火肇事之嫌犯，被告豈甘受被訴冤曲而不於偵、
    審期間供述其人，並請求查證之理。依據上情研判，在被告
    到上開地點祭祖掃墓以迄火災發生期間，在產業道路南側之
    墓園區，於開始燃燒之火場附近，應只有被告與其弟在祭祖
    掃墓，應無疑義。詎被告在台中縣沙鹿消防分隊應訊時，卻
    為不實供述。依據上情，被告顯為卸責推諉。至於其所供起
    火點係：「從西邊『楊紫財墓地後方到路之間』雜草先燒起
    來」，亦即起火點距離其所祭拜之祖墳有14公尺乙節，自非
    可以遽信。但本件火災發生之地點，係產業道路南側之墓
    園，墓園區之東南側下坡處則係原告丙○○之荔枝園，此有
    臺中縣消防局火場現場勘查現場位置圖在卷可稽。依據臺中
    縣消防局火災觀察紀錄之記載，上開火災之報案時間為91年
    4月5日12時24分，出勤時間為同日12時25分，到達時間為同
    日12時35分，到達時現場產業道路南側墓園已有燒過現象，
    火勢已燒致荔枝園，此亦有上開火災觀察紀錄附於同上偵查
    卷第25頁可憑。故依據上開記載，本件火災之起火點應係產
    業道路南側之墓園區，再延燒至原告丙○○之荔枝園，應可
    認定。被告於台中縣沙鹿消防分隊應訊時所供述之起火地
    點（即楊紫財墓地後方到產業道路中間），依據臺中縣消防
    局火場現場勘查現場位置圖所標示之情形，上開地點實係介
    於「楊維述、徐器墓地」、「楊心匏、周惜墓地」、「武田
    墓地」、「楊紫財墓地」、「楊李粉墓地」、「楊良溫墓地
    」、「楊陳喜墓地」、及北側之產業道路之間。復依據火災
    發生不久即趕到現場之原告丙○○於該刑案偵、審中之指述
    ，本件火災之起火點亦係在此範圍內。被告所供述之起火點
    亦在此區域內，故本件火災之發生，應始於此一區域，應無
    疑義。而此一區域範圍內之土地上，除墓園結構外，在火災
    發生之前，係長滿雜草，此情除據被告與原告均不否認外，
    亦有火災發生過後之灰燼照片可憑。而雜草之燃燒係以起火
    點為中心向四週漫延。縱有強風，亦不可能只順風向延燒（
    如在本案，縱以被告所述之「楊紫財墓地後方到路之間」之
    地點為中心，依據臺中縣消防局火場現場勘查現場位置圖與
    所附現場照片顯示，上開地點除北側之產業道路阻隔外，往
    東、往南方向、及往西方向部分均有燃燒現象），故此一區
    域範圍內之地上雜草均有可能係起火點，亦即不能排除「楊
    維述、徐器墓地」西側數公尺內之地上雜草，即係本件火災
    起火點之可能。是被告所辯：上開火災實非伊焚燒紙錢所引
    起等情，自屬無據。
  (2)本件火災起火之地點，即產業道路南側之墓園區，在被告與
    其弟等人到達現場祭祀祖墳後，除被告所祭祀之「楊維述、
    徐器墓地」外，既難認尚有其他人留在上開墳地繼續掃墓，
    且證人甲○○亦證明被告所祭祀之「楊維述、徐器墓地」已
    有焚燒冥紙之行為，如前所述，則本件火災之引發，自有可
    能係被告焚燒冥紙不慎所致。
  (3)又證人甲○○於該刑案第二審訊問時，證稱：「我只記得上
    來時旁邊是有人祭拜沒錯，但距離約有一百公尺左右」、「
    （我到現場時，被告）沒有（告訴我說，這火災是那邊的冥
    紙飄過去而引起的」等語（見該刑案第二審卷宗第132頁）
    ，且道路北側之墓園區與上開起火區域，其間相隔有產業道
    路（依據該刑案第一審87頁所附照片，顯示上開產業道路旁
    邊尚有雜草與竹林阻隔），且墓區在上開起火區域之西北方
    ，如依據被告所辯稱當時係吹西南風或西南西風，亦難想像
    產業道路北側墓園區所焚燒之冥紙，會被長距離吹至上開起
    火區域，且火勢尚能存續而引燃雜草。被告所辯：火災之發
    生，可能係附近墓地（即產業道路北側墓園區）之祭祀人焚
    燒紙錢不慎所致云云，與情理不符，尚非可信。
  (4)另消防警員蕭輔堅於92年4月10日雖依據被告之供述，拍得
    「楊良溫墓園」旁邊混凝土金爐留有殘留冥紙、及楊李粉與
    李紫財墓園旁邊金爐留有焚燒冥紙灰燼之照片。惟上開墓園
    之子孫縱有在上開日期發生火災之前，曾在各該墳墓焚燒冥
    紙，但被告與其弟到上開墓區祭祖時，既未見上開三個墳墓
    之子孫尚有在場，顯見其等在被告到達之前，早已離去。而
    被告與其弟到上開墓區之後，亦不可能立即焚燒冥紙，在此
    段期間，上開三個墳墓旁邊之金爐如尚有猛火，豈有可能在
    爐內繼續延燒20餘分鐘以上，後再隨風飄至上開起火區域而
    引發火災？再就楊李粉與李紫財墓園旁邊之金爐僅留有焚燒
    冥紙後之灰燼研判，上開墓園旁邊金爐內之冥紙應已焚燒成
    灰燼，各該灰燼縱有餘溫，謂其在遭遇強風吹襲之情形下，
    灰燼飄至上開起火區域猶能引發火災，顯不符常情。另「楊
    良溫墓園」旁邊混凝土金爐之內，於灰燼表面既殘留有不少
    尚未完全燃燒之冥紙，顯見在熄火之前，其焚燒火勢不強。
    是上開殘留於金爐內之冥紙既未完全燃燒，則在各該殘留之
    冥紙上面如又有冥紙，其亦應屬未完全燃燒之狀態下，其理
    應不難想見。而依據臺中縣消防局火場現場勘查現場位置圖
    顯示，此一墳墓距離起火區域亦屬不近，若謂上開金爐之內
    所殘留冥紙上面之冥紙，於被告等人到來20分鐘之後，猶有
    火勢且遭強風吹襲飄至上開起火區域猶能引發火災，亦顯不
    符合情理。況警員蕭輔堅係於案發之後5日才拍攝上開照片
    ，是上開照片顯不足以作為上開墓園之子孫有於案發日期火
    災發生之前，在各該墳墓焚燒冥紙並引發火災之佐證。故被
    告此部分所辯，亦非可信。
  (5)綜合上述，本件火災之發生，應可排除產業道路北側墓區所
    焚燒之冥紙，及產業道路南側上開起火地點附近「楊心匏、
    周惜墓地」、「武田墓地」、「楊紫財墓地」、「楊李粉墓
    地」、「楊良溫墓地」、「楊陳喜墓地」等墳墓所焚燒冥紙
    引發之可能。雖依據交通部中央氣象局梧棲氣象站向本院函
    覆之上開風向顯示案發當時梧棲地區係吹西南西風，但此係
    梧棲氣象站在該氣象站所測得之氣象資料，交通部中央氣象
    局在台中縣沙鹿鎮並無自動站，此業經交通部中央氣象局梧
    棲氣象站以上開公文中函覆明確。而本件火災發生地點係在
    台中縣沙鹿鎮○○里○○路南勢坑段南方之山坡地，非但與
    梧棲鎮地點不同，且案發地點既在有坡度且有墓園區之山坡
    地，沿山坡之風勢亦有因遭附近地形或墓園阻擋而短距離竄
    流之可能。此從本件火災，係從上開起火區域向東南風向延
    燒（即與上開風向並非相同），益可證實本件火災之發生，
    不能排除係被告在祭拜上開祖墳時，所焚燒冥紙被吹向西側
    數公尺內之草叢，而引發本件火災之可能。被告以前開情詞
    辯稱無此可能，尚難採信。
  (三)況證人甲○○於其提出之報告書，亦載述：「…丁○○聽完
    後告訴職他是楊氏宗祠主委，這裡一切願負起責任…」外，
    其於該刑案第二審訊問時，亦證稱：「（我）開車趕到現場
    ，原告就告訴我說被告燒冥紙引起火災，我就請被告提出證
    件來，被告有說到他是楊姓祭祀的主委，他願意負責全部責
    任」等語。另上開火災發生之後，被告亦委請證人陳富雄引
    領其至南勢里里長家中，再由上開里長商請證人吳國彬前去
    洽談和解事宜，當時被告有說如果要賠多的話，要請祭祀公
    業的人出面才有可能，此情亦據證人吳國彬於該刑案第二審
    訊問時證述無誤。依據上情顯示，被告不僅於警員甲○○初
    抵現場之際，雖未承認因伊過失引發火災，但有表達願負責
    任之意，嗣後亦有主動請求調解之舉。如再與本件火災發生
    之時，上開起火點附近僅有被告所焚燒之冥紙有引發本件火
    災之可能等情相互研判，若謂被告並非因焚燒冥紙而引發火
    災之人，孰能置信？
  (四)綜合上情，本件火災發生之原因，除被告於前開時間，在上
    開地點祭拜祖先楊維述、徐器之墓地時，因焚燒冥紙不慎，
    致讓焚燒中之冥紙因受風吹而引燃墓地旁邊之雜草且未及時
    撲滅，致火勢在風勢助長下延燒，才發生火災，並導致原告
    三分半荔枝園及農用工寮受損之外，尚難想像有何其他引起
    火災之可能。而被告在焚燒冥紙時，明知該處當時風勢甚大
    ，且附近有雜草乾枯易燃，如不慎讓焚燒中之冥紙因受風吹
    而引燃墓地旁邊之雜草且未及時撲滅，火勢將在風勢助長下
    ，延燒到原告在上開山坡地上種植之荔枝園、農用工寮，被
    告本有義務注意防範因此而引發火災，且被告並無不能注意
    之情形，竟疏未注意及此，致祭拜祖先焚燒中之冥紙不慎點
    燃墓地旁之雜草，且在發現後又無法及時撲滅，火勢遂在風
    勢（西南風）之助長下，延燒到原告在上開山坡地所種植之
    荔枝園、農用工寮，致原告因此受有財產損害，是其過失行
    為與原告所受損害間具相當因果關係，則被告對此自應負過
    失之責。是原告之主張，自堪信為真實。
  (五)按因故意或過失，不法侵害他人之權利者，負損害賠償責任
    。又不法毀損他人之物者，被害人得請求賠償其物因毀損所
    減少之價額。民法第184條第1項、第196條分別定有明文。
    本件火災之發生及原告所受之財產損害，既與被告之過失行
    為有關，原告依上開規定請求被告賠償損害即屬有據。茲就
    原告請求之項目、金額審究如下：
  (1)原告為清理災後現場，因此支出砍伐（遭焚燬之荔枝樹）及
    清運（砍伐之樹幹以及燒毀之農舍、農機用具等）費用，合
    計18,000元。為被告所不爭執，應予准許。
  (2)次按當事人已證明受有損害而不能證明其數額或證明顯有重
    大困難者，法院應審酌一切情況，依所得心證定其數額。民
    事訴訟法第222條第2項定有明文。查原告因本件火災而受有
    荔枝樹、農舍及農舍內噴藥機械、肥料等損失等情，業據原
    告於91年4月17日警訊時即陳明在卷，並有現場照片7張可考
    （見該刑案偵查卷第7頁及第11頁至第14頁），顯見原告之
    荔枝樹確有受損，而農舍亦遭焚毀，僅剩餘燼；另證人即原
    告之胞兄陳證元亦到庭詳述該農舍及其農舍內器具、物件之
    價值（見本院94年6月9日言詞辯論筆錄），因該農舍及其內
    物件均已燒毀，無從核對，而證人係原告之胞兄就該項物件
    之存在與價值，自屬較他人清楚，而堪信為真實；惟原告所
    主張十字鎬2支價值1,000元部分，原告未能舉證證明，自應
    剔除，是原告主張農機用具損害部分，以50400元為有理由
    ，逾此部分之請求，尚乏憑據，不應准許。另農舍大小僅4
    、5 坪等情，已據原告於警訊時陳明在卷（見同上偵查卷第
    7頁），然證人陳證元到庭證述：該農舍係我父親留下來的
    送給原告，事故發生前曾修繕門、窗，於六十幾年間才又整
    理等語，是該農舍既僅修繕門、窗，且又使用多年，並僅供
    置放農具、肥料等物件使用，原告主張賠償額為5萬元，顯
    屬過高，應以3萬元為適當。
  (3)荔枝樹部分：因現場完全燒死之荔枝樹不易判斷其樹齡，而
    當時市價目前已無法估算，至於尚可採收幾年，則需依其田
    間栽培管理、生長情形及當時樹齡、樹勢予以估判，惟目前
    無法估判。但一般荔枝園之經濟年限，約為20至30年。至於
    補救存活之荔枝樹，一般在適當田間管理下，3至4年後可恢
    復其正常產量。另荔枝之產量需依其品種、種植密度、樹型
    大小、樹勢、栽培管理及天候因素等而定。惟可參考農委會
    編印之「農業統計年報」91年度及92年度有關荔枝之資料等
    情，有行政院農業委員會臺中區農業改良場94年6月24日農
    中改作改字第0940003927號函及農業統計年報影本在卷可稽
    。查原告曾於91年4月17日警訊時供稱：損失約100棵荔枝樹
    等語（見同上偵查卷第6頁反面），嗣於92年4月14日具狀提
    起附帶民事賠償時則稱：種植荔枝樹124棵。再於95年3月8
    日具狀陳報稱：全部150株，其中存活124株，燒死26株。其
    前後主張未能一致，復為提出相關證據以證明其主張。故本
    院依據前開91年度農業統計年報記載：臺中地區，荔枝樹種
    植株樹計58萬株，種植面積計1981公頃，則平均每公頃種植
    293株荔枝樹，而原告荔枝園佔地約三分多，則其面積約0.2
    91公頃至0.388公頃，按前開比例其種植之株數約85株至114
    株，是本院認原告所種植之荔枝樹株數以100株為適當，亦
    與其最先所述相符。另原告所種植之荔枝樹雖有燒死之情形
    ，惟究有幾株原告主張亦前後不一，再者，原告亦自承荔枝
    樹樹齡約30年等語，參酌前開臺中區農業改良場函示內容，
    一般之經濟年限至30年，故不予區分存活或燒死之株數，而
    以100株為計算此部分之基準，至於每株之價值，由於並無
    鑑定機構可予鑑定，且原告自承該荔枝樹係5年生，則本院
    依據臺中縣農作改良物徵收補償費查估基準有關果樹部分，
    荔枝4至6年生每株價值1,320元，又前開臺中區農業改良場
    亦函示補救存活之荔枝樹，一般3至4年後可恢復其正常產量
    。是本院認原告此部分主張以528,000元（即1320X100X4=52
    8000）為適當，應予准許；逾此部分之請求，即尚乏依據，
    應予駁回。
  (4)綜上，本件原告得請求被告賠償之損害額為626,400元。
  (六)按損害之發生或擴大，被害人與有過失者，法院得減輕賠償
    金額，或免除之。民法第217條第1項固有明定。被告復稱：
    火災現場之土地係被告所屬之楊初興祭祀公業租佃予原告家
    族之耕作，承租人為原告母親陳童鑾鶴，並由原告兄弟五人
    共同使用，且原告及其家人長年受雇於楊初興祭祀公業看顧
    火災現場之墓園，故原告對於本件火災所造成損害之發生或
    擴大亦有防止之義務。而本件火災起火點並非位於原告所承
    租之土地上，但自原告發現荔枝園附近之墓園發生火災時起
    ，大約經過了1小時才延燒至系爭土地，原告應有充裕之時
    間將系爭農舍內較有價值之物品搬出。然而原告對本件火災
    之發生及避免損失顯疏未注意，又未及時協助搶救或將農
    舍內之貴重物品搬出，自屬與有過失云云並提出承租收據影
    本為憑。然查，本件火災發生於91年4月5日，而被告所提出
    之收據影本係記載82年至90年尚難作為被告前開主張之證據
    ；另被證三之收據亦無從證明原告胞弟於本件火災時有受楊
    初興祭祀公業僱用看管上開墓園之情事，自難採為有利於被
    告之認定。又原告之母或胞弟對於本件火災之發生究有何應
    注意、能注意，並未注意之過失，均未見被告舉證證明之，
    且原告之母親、胞弟並非原告之代理人或使用人，縱認其二
    人就本件火災之發生或有疏失，亦難因此認原告亦與有過失
    ，是被告上開所辯，尚乏憑據，殊難採信。
五、綜上所述，原告依侵權行為損害賠償之法律關係請求被告給
    付626,400，及自起訴狀繕本送達之翌日（即92年4月18日）
    起至清償日止，按年息百分之五計算之利息之範圍內，為有
    理由，應予准許；逾此部分之請求，尚乏依據，應予駁回。
六、兩造均陳明願供擔保，請准宣告假執行或免為假執行。經核
    均無不合，爰就原告勝訴部分，各酌定相當擔保金額准許之
    ；至於原告敗訴部分，其假執行之聲請失所附麗，應予駁回
    。
七、本件判決事證已臻明確，兩造其餘攻擊防禦方法及舉證，均
    已無礙本院上開審認，自毋庸逐一論駁，附此敘明。
八、據上論結，本件原告之訴為一部有理由，一部無理由，依民
    事訴訟法第79條、第390條第2項、第392條第2項，判決如主
    文。
中    華    民    國    95    年    5     月    5     日
                  民事第四庭    法  官  夏一
以上正本係照原本作成。
如對本判決上訴，須於判決送達後20日內向本院提出上訴狀。
中    華    民    國    95    年    5     月    2     日
                                書記官


司法院資訊處製作；財團法人民間司法改革基金會備份。
